臺灣高等法院臺中分院民事判決　94年度上易字第302號
上訴人即附　丙○○
帶被上訴人
　　　　　　丁○○
　　　　　　己○○
兼前列三人
共同訴訟代　戊○○
理人
被上訴人即　乙○○
附帶上訴人
訴訟代理人　甲○○
上列當事人間請求損害賠償事件，上訴人對於民國94年6月20日
臺灣彰化地方法院94年度訴字第88號第一審判決提起上訴，被上
訴人為附帶上訴，本院於94年11月9日言詞辯論終結，判決如下：
    主      文
上訴（含擴張之訴）及附帶上訴均駁回。
第二審訴訟費用關於上訴部分（含擴張之訴），由上訴人負擔；
附帶上訴部分，由附帶上訴人負擔。
    事實及理由
一、上訴人即附帶被上訴人丙○○、丁○○、己○○、戊○○（
    下稱上訴人）起訴主張：被上訴人即附帶上訴人乙○○（下
    稱被上訴人）於台中市工作，民國93年1月9日中午，其利用
    1個小時之午休時間，騎機車欲返回彰化縣和美鎮家中拿東
    西，因時間緊迫，而超速行車，其沿彰化市○○路往和美鎮
    方向行駛，行經建國東路路口時，因違規超速行駛於快車道
    上，適逢被害人黃萬昆亦騎乘TOP－961號機車，行經該向左
    彎之路口，被上訴人因未注意車前狀況及與前車併行時之間
    隔，且該路段道路係屬彎道，呈向左彎，依規定不得於彎道
    及路口超車，但被上訴人因車速過快而於路口左彎時超車失
    速，自左後方，以其所騎乘之YHB－025號機車前輪偏右側高
    速追撞正行駛於機車專用道左側沿線上呈向左彎之被害人之
    TOP－961號機車左前側腳踏板處，同時以YHB－025號機車右
    側把手撞及黃萬昆左側身體，造成被害人黃萬昆往機車右側
    倒地，頭部受創顱內出血等傷害，終因腦膜下出血合併腦腫
    而於93年1月10日死亡，案經本院94年度交上易字第124號刑
    事判決處被上訴人6個月有期徒刑確定在案。被害人機車與
    被上訴人之機車並非呈垂直方向之撞擊，故被害人不可能有
    垂直橫越馬路之情形，被上訴人應負肇事責任。上訴人等人
    分別為黃萬昆之配偶與子女，爰依民法第184條、第192條第
    1 、2項、第194條之規定，請求被上訴人賠償損害。減縮後
    訴之聲明：(1)被上訴人應給付上訴人丙○○、己○○、戊○
    ○每人各新台幣（下同）650,000元，及自起訴狀繕本送達
    翌日起至清償日止，按週年利率百分之5計算之利息；被
    上訴人應給付上訴人丁○○1,349,729元，及自起訴狀繕本
    送達翌日起，至清償日止，按週年利率百分之5計算之利息
    。(3)上訴人願供擔保，請准宣告假執行。
二、被上訴人則以：本件肇事路段設有寬約1公尺之機車專用慢
    車道，且慢車道之外側尚有寬約2.5公尺之路肩，該路口西
    側則設有南向機車左轉待轉區一處。有鑑於本件係被上訴人
    於肇事路段騎乘機車由北往南行進間撞及黃萬昆機車之左前
    側，且黃萬昆機車之刮地痕係起自該路段南向慢車道停止線
    前約1.5公尺處，可見被上訴人機車於肇事前原係依規定在
    慢車道內行駛，而於慢車道停止線前方（南方）約1.5公尺
    處撞及因左轉而呈東西向之黃萬昆機車，且被上訴人於撞及
    前確曾向左閃避，因而被上訴人機車撞擊之部位始會在右前
    車頭。黃萬昆機車係於該慢車道停止線前方遭被上訴人機車
    撞及，且受撞擊部位為該機車之左前側，可見黃萬昆機車於
    肇事前並非在慢車道內行駛，衡情應係行駛於路肩並於肇事
    處左轉入慢車道停止線前方，而遭被上訴人機車撞及，伊無
    過失，依法自不負侵權行為損害賠償責任等語置辯，答辯之
    聲明：駁回上訴人之訴及其假執行之聲請。
三、原審判決被上訴人應給付上訴人丁○○110,704元，並自93
    年11月27日起至清償日止，按年息百分之5計算之利息；上
    訴人其餘之訴及假執行之聲請均駁回；並以供擔保為條件之
    假執行及免為假執行宣告。上訴人就其敗訴部分提起一部上
    訴，並擴張其上訴之聲明：(一)原判決不利於上訴人部分廢棄
    ；(二)被上訴人應給付上訴人丙○○900,000元，及自94年8月
    1日起，至清償日止按年息百分之5計算之利息；被上訴人應
    給付上訴人己○○150,000元，及自93年11月27日起，至清
    償日止，按年息百分之5計算之利息；被上訴人應給付上訴
    人戊○○150,000元，及自93年11月27日起，至清償日止，
    按年息百分之5計算之利息；除原判決所命給付金額外，被
    上訴人應再給付上訴人丁○○390,661元，及自94年8月1日
    起，至清償日止，按年息百分之5計算之利息；(三)願供擔保
    聲請宣告假執行。對附帶上訴答辯之聲明：駁回附帶上訴。
    被上訴人就其敗訴部分為附帶上訴，其聲明為：(一)原判決關
    於命附帶上訴人給付部分，及該部分假執行之宣告，並訴訟
    費用之裁判，均廢棄；(二)上開廢棄部分，附帶被上訴人在第
    一審之訴及其假執行之聲請均駁回；(三)駁回對造上訴。
四、上訴人主張被上訴人於台中市工作，於93年1月9日中午，騎
    乘之YHB－025號機車欲返回彰化縣和美鎮家途中，沿彰化市
    ○○路往和美鎮方向行駛，行經建國東路路口時，適逢被害
    人黃萬昆亦騎乘TOP－961號機車，行經該路口，以其所騎乘
    機車前輪偏右側撞及被害人黃萬昆之TOP－961號機車左前側
    腳踏板處，造成被害人黃萬昆往機車右側倒地，頭部受創顱
    內出血等傷害，終因腦膜下出血合併腦腫而於93年1月10日
    不治死亡，全案業經本院94年度交上易字第124號刑事判決
    處被上訴人6個月有期徒刑確定在案之事實，業據上訴人提
    出台灣彰化地方法院檢察署起訴書影本等件為證，且為被上
    訴人所不爭執，復據本院依職權調閱本院上開刑事案卷，經
    核無訛，堪認上訴人此部分之主張為真實。又上訴人主張被
    上訴人當時有超速行車，且未注意車前狀況及與前車併行時
    之間隔，且該路段道路係屬彎道，呈向左彎，依規定不得於
    彎道及路口超車，但被上訴人因車速過快而於路口左彎時超
    車失速，自左後方，高速追撞被害人之機車等情，為被上訴
    人所否認，辯稱因被害人黃萬昆機車突自被上訴人右前方之
    路肩違規左轉，致被上訴人猝不及防而肇事，衡情黃萬昆突
    然違規左轉之行為顯非被上訴人所能預見，被上訴人並無過
    失責任，且民事判決不受刑事判決拘束等語。按當事人主張
    有利於己之事實者，就其事實有舉證之責任。但法律別有規
    定，或依其情形顯失公平者，不在此限，民事訴訟法第277
    條定有明文。查上訴人主張被上訴人當時有超速行車及於不
    得轉彎的路口超車乙節，既為被上訴人所否認，自應由上訴
    人負舉證之責，惟上訴人就被上訴人此部分行為並不能舉證
    以實其說，上訴人此部分主張尚不足採。
五、依據被上訴人陳述、台灣彰化地方法院檢察署93年度相字第
    22號相驗卷宗卷附之道路交通事故現場圖乙紙及肇事現場照
    片數幀觀之，本件車禍發生地點為彰化縣彰化市○○路與建
    國東路之交岔路口；機車撞擊點則為被上訴人機車前方擋風
    板撞擊被害人機車左側腳踏板、左側擋風板，依兩輛機車撞
    擊點及車禍發生位置而言，本件被上訴人與被害人車行之方
    向在撞擊之瞬間應非完全平行，且以被害人機車左側腳踏板
    整個破裂觀之，若僅是兩車小角度之側面追撞，被害人機車
    之左側腳踏板應不致於整個破裂，堪認撞擊當時，被上訴人
    與被害人機車應非同一方向。被上訴人既係直行，則被害人
    在撞擊瞬間當係以與被上訴人非常大角度接近垂直之方向行
    進。而上訴人亦不否認被害人原本係騎乘於金馬路上與被上
    訴人同方向前進，此外，上訴人戊○○於92年1月11日檢察
    官相驗時，亦表示被害人通常是在機車待轉區○○○○○路
    (見93年度相字第22號卷第24頁)，足見被害人通常行經金馬
    路到上開肇事地點即會左轉到建國東路。而被上訴人亦陳述
    其當時由金馬路機車專用慢車道約行至建國東路口之停止線
    時，突見被害人黃萬昆騎乘車牌為TOP－961號之輕型機車自
    右前方慢車道外之路肩左轉而駛入慢車道停止線前方（南方
    ），是以，被害人行車方向應本係與被上訴人同向，且係在
    被上訴人前方，直至上述交岔路口欲左轉時，未注意後方來
    車突然左轉，導致行車方向與被上訴人約略呈接近垂直之角
    度而與被上訴人發生碰撞，應可認定。而本件經臺灣彰化地
    方法院檢察署檢察官送請國立交通大學鑑定結果，亦認「黃
    萬昆無照駕駛輕機車，未依規定採取兩段左轉，為肇事主因
    。乙○○駕駛重機車，未注意車前狀況，為肇事次因」（見
    相驗卷第56頁），此有國立交通大學以93年7月1日交大管運
    字第0930002849號函檢送之國立交通大學行車事故鑑定意見
    書乙紙附於上開刑事案卷足憑。
六、雖上訴人辯稱被上訴人與被害人非垂直撞擊云云。惟縱認被
    上訴人與被害人非垂直撞擊，但兩車係以非常大之角度撞擊
    此點仍應可認定。雖上訴人又主張被上訴人是自從被害人左
    後側撞過來，而從該路口呈現左彎，於彎道處前後不同行車
    方向之車輛易生交會碰撞，當被上訴人行駛在快車道上或偏
    內側車道時，因其車速過快，至路口左彎時即可能因失速撞
    及機車專用道上前行之被害人機車左側，造成雙方大角度之
    側撞等語，惟查，上訴人主張之情形在道路非常狹窄且彎度
    非常大之情形下固有可能發生超車或會車時大角度之側撞，
    惟依現場照片及道路交通事故現場圖，金馬路為雙向各二線
    道，旁邊還有機車專用道及路肩，參以金馬路在肇事地點前
    雖略有左彎之情形，但左彎之角度非常小，加上寬闊之道路
    ，視線清楚，容易掌握前車之位置，一般人會在上開道路左
    彎時因超車或超速而致與前車呈大角度之側撞，實難想像，
    故本院認上訴人此部分主張尚不足採。
七、另被上訴人抗辯因被害人突然左轉致伊猝不及防而撞到被害
    人，伊無過失云云。惟按汽車行駛時，駕駛人應注意車前狀
    況，並隨時採取必要之安全措施，道路交通安全規則第94條
    第3款定有明文，被上訴人係領有駕駛執照之人，業據其於
    原法院刑事庭行準備程序時供承在卷，其對上開規定應知之
    甚詳，而依上述卷附現場照片及道路交通事件現場圖觀之：
    肇事地點彰化縣彰化市○○路與建國東路交岔路口，當時情
    形為晴天、日間自然光線、路面乾燥無缺陷、無障礙物、視
    線良好，並無不能注意之情事，又非不能注意，且金馬路與
    建國路為Ｔ字路口，前行車輛有可能會左轉，被上訴人並非
    不能預見，其見被害人左轉，竟閃避不及，其機車擋風板撞
    擊被害人機車左側腳踏板、左側擋風板，致被害人倒地死亡
    ，其顯未注意上開關於交通安全之規定，而有過失至為明顯
    。而本件經臺灣彰化地方法院檢察署檢察官送請國立交通大
    學鑑定結果，亦認「被上訴人駕駛重機車，未注意車前狀況
    ，為肇事次因」，此有國立交通大學以93年7月1日交大管運
    字第0930002849號函檢送之國立交通大學行車事故鑑定意見
    書乙紙附於上開刑事案卷足憑。而被上訴人因其犯有過失致
    死罪，亦經本院及原法院判處被上訴人有期徒刑6月確定，
    已如前述，故被上訴人辯稱其無過失云云，即無可採。
八、按因故意或過失不法侵害他人之權利者，負損害賠償責任；
    不法侵害他人致死者，對於支出醫療及增加生活上需要之費
    用或殯葬費之人，亦應負損害賠償責任。不法侵害他人之身
    體、健康、名譽、自由、信用、隱私、貞操，或不法侵害其
    他人格法益而情節重大者，被害人雖非財產上之損害，亦得
    請求賠償相當之金額，民法第184條第1項前段、第192條第1
    項、第195條第1項前段分別定有明文。本件被上訴人因其過
    失不法侵害行為，致被害人黃萬昆死亡，上訴人等人分別為
    黃萬昆之配偶及子女，此有上訴人提出之戶籍謄本可稽，被
    上訴人就上訴人等人所受之損害，自應負賠償責任。茲就上
    訴人請求之各項損害賠償，分別審核如下：
　（一）醫療費用部分：
　      上訴人丁○○主張其因本件車禍替黃萬昆支出醫療費用
        34,421元部分（擴張部分後述），有上訴人提出之醫療
        費用收據4紙為證，且為被上訴人所不爭執，堪認上訴
        人此部分之主張為真實。
  （二）喪葬費用部分：
        上訴人丁○○主張其為支出被害人黃萬昆殯葬費用計
        667,308元，業據上訴人丁○○提出喪葬費用收據影本
        11張及承德禮儀契約書影本1份為證，上訴人丁○○僅
        請求665,308元，其餘2,000元部分上訴人丁○○雖另行
        追加，但因未繳納裁判費，已經原審另行裁定駁回，被
        上訴人對上訴人所提出之收據中，除對於236,300元中
        的78,300元及252,000元部分之2張收據否認其真正，其
        餘部分並不爭執，惟另外辯稱購上訴人購買塔位費用15
        萬元高過於巿價，大鼓車、主車、佛祖車、西樂及加紙
        厝等均非屬喪葬之必要事項，且有鋪張浪費之嫌等語。
        惟查，對於236,300元及252,000元部分之2張收據係屬
        真正及上訴人丁○○所支出之塔位費用並未高於巿價乙
        節，業據證人即彰化縣葬儀社商業同業公會理事長王瑞
        民於原審到庭證稱上訴人確實有委託伊處理喪葬事宜，
        伊確實有收到上訴人支付的236,300元及252,000元等語
        ，故被上訴人否認上訴人有支出及支付之塔位費用高於
        巿價云云，自不足採。上訴人請求之喪葬費用中，如原
        審所核之381,875元，均為屬喪葬之必要事項，其請求
        應予准許，被上訴人抗辯其餘之糖果餅干3,200元、誦
        經135,000元、火化費用8,600元屬舖張等語，惟卻未舉
        證以實其說，被上訴人此部分抗辯，即不足採。
  （三）慰撫金部分：
        本件上訴人每人請求被上訴人賠償精神慰撫金每人原各
        100萬元（減縮後又部分擴張），被上訴人則抗辯上訴
        人請求之慰撫金過高等語。審酌被害人黃萬昆死亡時為
        72歲，上訴人丙○○為被害人黃萬昆之配偶，被害人黃
        萬昆死亡時上訴人丙○○為56歲，上訴人丁○○、己○
        ○、戊○○均為被害人黃萬昆之子女，於案發時均已成
        年，此有上訴人提出之戶籍謄本可稽，被害人黃萬昆因
        本件車禍死亡，致上訴人精神上非常痛苦，自不待言。
        又查，上訴人丁○○之職業為老師，月薪47,000元；上
        訴人丙○○為國小畢業，沒有工作；上訴人己○○為高
        中畢業，以前曾擔任倉儲管理，目前沒有工作。上訴人
        戊○○為專科畢業，擔任學校行政助理，月薪約2萬元
        ，93年所得收入為327,048元等情，有上訴人提出之教
        師證書、僑光技術學院聘書、所得扣繳憑單、存摺等影
        本為證。被上訴人為高職畢業，目前亦沒有工作。兩造
        之職業、學歷及財產狀況、經濟能力、被上訴人之過失
        程度、上訴人等人喪失親人所受之痛苦，認上訴人等人
        請求被上訴人賠償精神慰撫金每人各100萬元尚屬過高
        ，應核減為各90萬元，方屬公允，上訴人等人逾此部分
        之請求為無理由，無從准許。
  （四）綜上，上訴人丙○○、己○○、戊○○每人得向被上訴
        人請求賠償之金額為90萬元，上訴人丁○○得向被上訴
        人請求賠償之金額為1,316,296元。至上訴人擴張部分
        ，未配合集中審理貫徹紛爭一次性解決原則，及適時主
        張及提出，以善盡促進訴訟之義務，經原審裁定駁回後
        ，擴張部分為被上訴人所否認，上訴人亦未舉證以實其
        說，依民事訴訟法第196條、第447條規定，自有未合，
        應予駁回。
九、惟按損害之發生或擴大，被害人與有過失者，法院得減輕賠
    償金額，或免除之，民法第217條第1項分別定有明文。查本
    件被害人本來行車方向應本係與被上訴人同向，且係在被上
    訴人前方，直至上述交岔路口欲左轉時未注意後方來車突然
    左轉，導致行車方向與被上訴人約略呈接近垂直之角度而與
    被上訴人發生碰撞，足認被害人對於本件車禍之發生，與有
    過失，且為肇事主因。被害人黃萬昆無駕駛執照，竟騎乘機
    車至上開肇事地點未注意後方來車貿然左轉，對本件事故應
    負主要之肇事責任，復經前開交通大學鑑定認為被害人黃萬
    昆未採二段式左轉為肇事主因無訛，有如前述。本件事故，
    被害人黃萬昆既與有過失，依上規定，上訴人等人為被害人
    黃萬昆之繼承人，應承擔被害人黃萬昆之過失比例。審酌被
    害人黃萬昆對車禍損害之發生及擴大，均有過失，應負百分
    之65之過失責任，被上訴人應就本件車禍負百分之35之過失
    責任。上訴人為被害人之繼承人，應承受被害人之過失比例
    ，故上訴人僅得向被上訴人請求百分之35之賠償金額。故上
    訴人丙○○、己○○、戊○○每人僅得向被上訴人請求賠償
    315,000元，上訴人丁○○得向被上訴人請求賠償460,704元
    。
十、又按保險人依本法規定給付之保險金，視為加害人或被保險
    人損害賠償金額之一部分；加害人或被保險人受賠償請求時
    ，得扣除之。又強制汽車責任保險法所稱之受益人在死亡給
    付時，受給付之受益人為受害人之繼承人，強制汽車責任保
    險法第30條、第10條第2款分別定有明文。從而保險人所給
    付受益人之保險金，可視為被保險人或加害人所負損害賠償
    金額之一部分，受害人倘已自保險金獲得滿足，自不得又對
    被保險人或加害人再事請求。經查：本件車禍發生後，上訴
    人已領取強制責任保險金共計140萬元之事實，為上訴人所
    自認，堪信為真實。則依上開說明，故上訴人等人為被害人
    之配偶及子女，每人所受領之34萬元補償金，既視為加害人
    或被保險人損害賠償金額之一部分，應自上訴人請求賠償金
    額之範圍內扣除。又查，承前所述，上訴人丙○○、己○○
    、戊○○每人得向被上訴人請求賠償之金額為315,000元，
    上訴人丁○○得向被上訴人請求賠償之金額為460,704元，
    故上訴人丙○○、己○○、戊○○每人扣除已領取之35萬元
    保險金，自不得再向被上訴人請求賠償。上訴人丁○○得請
    求賠償之金額扣除其已領取之保險金後，尚得請求110,704
    元。
十一、綜上所述，上訴人丁○○主張被上訴人應負侵權行為之損
      害賠償責任為可採；被上訴人所辯伊不負過失之責為無可
      取，從而上訴人丁○○本於侵權行為之損害賠償請求權，
      請求被上訴人給付上訴人丁○○110,704元及自起訴狀繕
      本送達翌日即93年11月27日起至清償日止，按年息百分之
      5計算之利息，為有理由，應予准許。上訴人其餘請求，
      均屬無據，應予駁回。是則原審就上開應准許部分判命被
      上訴人給付，並駁回其餘部分之請求，於法並無不合，上
      訴人一部上訴並擴張請求及被上訴人為附帶上訴，指摘原
      判決不當，求予廢棄改判，均為無理由，應予駁回其上訴
      及附帶上訴。又本院判決後即告確定，自毋庸諭知假執行
      或免為假執行之宣告，附此敘明。本件事證已臻明確，兩
      造其餘攻擊防禦方法，經核於判決結果無影響，爰不一一
      論述。
十二、據上論結，本件上訴及附帶上訴均為無理由，依民事訴訟
      法第449條第1項、第78條，判決如主文。
中　　華　　民　　國　　94　　年　　11　　月　　23　　日
                    民事第一庭審判長法　官  林陳松
                                    法　官  鄭金龍
                                    法　官  王重吉
以上正本係照原本作成。
不得上訴。
                                    書記官  紀美鈺
中　　華　　民　　國　　94　　年　　11　　月　　24　　日
                                        　　　　　　　Ｂ
